最高法院民事判決　　　　　　　　　　　　　　八十七年度台上字第二九四六號
　　上　訴　人　林 輝 南
　　訴訟代理人　余 枝 雄律師
　　被 上訴 人　林 旭 中
　　　　　　　　林鄒銀鳳
　　　　　　　　林 麗 曙
　　共　　　同
　　訴訟代理人　楊 德 海律師
右當事人間請求確認界址事件，上訴人對於中華民國八十七年二月十一日台灣高等法
院第二審判決（八十六年度上字第一四七六號），提起上訴，本院判決如左：
    主  文
原判決廢棄，發回台灣高等法院。
    理  由
本件上訴人主張：伊所有坐落宜蘭縣頭城鎮○○○段拔雅小段二八九號、二八九之六
八號土地，與被上訴人林旭中所有同小段二八九之三號土地、被上訴人林鄒銀鳳所有
同小段二八九之六九號土地及被上訴人林麗曙所有同小段二八九之一○八號土地相鄰
。上開土地之界址應為如第一審判決附圖（下稱附圖）所示Ｃ點至Ｄ點連線，民國六
十二年間地籍圖重測時，地政機關並未按兩造地籍調查表記載之界址施測，致重測後
地籍圖界線與原界址不符，有確認之必要。又林旭中之部分建物，興建在伊之土地內
，伊得依民法第七百六十七條規定請求林旭中拆屋還地等情，爰求為確認兩造上述土
地之界址為如附圖所示Ｃ點至Ｄ點連線及命林旭中拆除上開二八九號土地上建物如附
圖所示斜線部分面積十九平方公尺，將基地返還伊之判決。
被上訴人林旭中、林鄒銀鳳、林麗曙則以：兩造間之界址業經宜蘭縣宜蘭地政事務所
（下稱宜蘭地政事務所）及臺灣省政府地政處土地測量局（下稱省測量局）人員施測
結果，上開土地之界址與地籍圖之界址相符，故兩造上開土地之界址應以地籍圖之地
籍線為界址，依此界址，被上訴人林旭中並無越界建築等語，資為抗辯。
原審維持第一審所為確認上訴人與林旭中之土地之界址為如附圖所示Ａ點至Ｂ點之連
線、上訴人與林鄒銀鳳之土地之界址為如附圖所示Ｂ點至ㄅ點之連線及ㄆ點至Ｚ點之
連線、上訴人與林麗曙之土地之界址為如附圖所示ㄅ點至ㄆ點之連線，及駁回上訴人
請求林旭中拆屋還地部分之判決，駁回上訴人之上訴，無非以：按兩造間就土地經界
發生爭執之經界確定訴訟，乃屬形式形成訴訟，因涉及地籍重測之國家土地行政及稅
收利益之公益性質，本質上應屬非訟事件，故法院確定經界時，並不受當事人所聲明
界址之拘束。查上訴人雖主張：如附圖所示Ｄ點處原有一石頭樁，為上訴人所有二八
九號土地與林旭中所有二八九之三號土地之界址點，而如附圖所示Ｃ點則為上訴人所
有二八九之六八號土地及林麗曙所有二八九之六九號土地之界址點，故兩造所有上開
土地應以Ｄ點至Ｃ點之連線作為界址等語。惟查：上訴人與林旭中之父林金春於六十
二年間宜蘭地政事務所實施地籍調查時，均指界以上訴人所有二八九號土地及林旭中
所有二八九之三號土地間之石頭樁為界，雖有宜蘭地政事務所八十五年七月五日八五
宜地二（二）字第六一四一號函附之地籍調查表可稽，然第一審於八十六年三月十九
日至現場勘驗結果，現場如附圖所示Ｄ點處並無上訴人所指之石頭樁存在，僅遺有測
量人員依上訴人指界之紅色噴漆記號，則附圖所示Ｄ點處，是否即為上訴人與林金春
於六十二年間共同指界之處，尚非無疑，此外上訴人無法舉證證明Ｄ點處確為兩造於
六十二年間所指界之石頭樁界址。另上訴人所指界之Ｃ點位置，遠已超過上訴人所有
之二八九之六八號土地，上訴人自不可能於六十二年間地籍調查時指以Ｃ點位置之石
頭樁為界，故Ｃ點處縱有石頭樁存在，亦與上訴人上開土地之界址無關。上訴人主張
上開土地應以Ｄ點及Ｃ點為界址點，並以Ｄ點至Ｃ點之連線為兩造之界址，尚難採信
。至上訴人聲請訊問證人伊文通、吳生，以證明附圖所示Ｄ點處確為兩造於六十二年
間所指界之石頭樁界址，然查第一審履勘現場時並未發現有石頭樁，而兩造於六十二
年間指界至今已有二十餘年，土地狀況顯已有所變更，衡情一般人應無法在沒有界樁
之情況下指出兩造土地之界址，證人伊文通、吳生無傳訊之必要。次查如依上訴人之
主張，以附圖所示Ｄ點至Ｃ點連線為上開土地之界址，將使上訴人所有土地面積明顯
增加，並使被上訴人所有土地面積顯著減少，與常情有違，且顯失公平。反之如依被
上訴人主張以地籍圖地籍線為準，即以附圖所示Ａ點至Ｑ點連線為界址，上開土地之
地籍圖面積與土地登記簿謄本面積雖有增減，然遠小於上訴人指界界址之面積差距，
較能維持兩造利益平衡，故兩造上開土地之界址，應以現有地籍圖之地籍線即Ａ點至
Ｑ點連線為界址。又依上開Ａ點至Ｑ點連線，上開二八九、二八九之六八號土地間之
地籍線、與上開二八九之三、二八九之一○八、及二八九之六九號間之地籍線之接點
，分別得Ｂ點、ㄅ點、ㄆ點、Ｚ點四接點，故上訴人與林旭中上開土地之界址確定為
如附圖所示Ａ點至Ｂ點之連線，上訴人與林鄒銀鳳上開土地之界址確定為如附圖所示
Ｂ點至ㄅ點之連線及ㄆ點至Ｚ點之連線，上訴人與林麗曙上開土地之界址確定為如附
圖所示ㄅ點至ㄆ點之連線。依上開確定之界址，林旭中所有之建物，並無越界建築情
事，上訴人依民法第七百六十七條規定，請求林旭中拆屋還地，為無理由，不應准許
等詞，為其判斷之基礎。
惟查上訴人所指界之Ｃ點，係位於林鄒銀鳳所有二八九之六九號及同小段二八九之一
○九號土地之間，而二八九之一○九號土地係於七十九年十月二十四日自上訴人所有
二八九之六八號土地分割而來，而二八九之六八號土地又係六十六年六月二十三日自
二八九地號分割出來。又林鄒銀鳳所有二八九之六九號土地亦係六十六年六月二十三
日自二八九之三地號分割出來。故六十二年宜蘭地政事務所地籍調查時，並無二八九
之六八、二八九之一○九、二八九之六九號土地，Ｃ點位置當時係在二八九號與二八
九之三號土地間，嗣因土地分割才變成現在在二八九之六九號與二八九之一○九號土
地之間，此有上訴人於第一審所提出之土地登記簿謄本及地籍圖可證，上訴人所指界
之Ｃ點位置原本係在上訴人所有之二八九地號土地上，上訴人主張於六十二年間地籍
調查時指界該點之石頭樁為兩造間之界址，似非全然無據，乃原審就上開事證，俱未
審酌，遽認上訴人所指界之Ｃ點與系爭土地之界址無關，尚嫌速斷。次查前述宜蘭地
政事務所八十五年七月五日函所附之地籍調查表中載明：上訴人所有二八九號土地及
原登記林鄒銀鳳名下二八九之三號土地之界址，係以石樁為界（見第一審卷第七七至
七九頁），（即上訴人所稱Ｄ點），且當時參與調查之證人賴樹楠亦證稱：「系爭土
地在六十二年十月三十一日是我進行調查的沒錯，當初地地籍調查時係由土地所有權
人指界，兩邊土地指界沒意見，就記載在地籍調查表上，本件二八九及二八九之三界
線雙方都同意以石樁為界。」等語（見第一審卷第一六四頁反面）。原審就上開證言
，未於理由項下說明不足採之意見，遽認上訴人無法證明Ｄ點處確為兩造於六十二年
間所指之石頭樁界址，非無判決不備理由之違法。又按證人為不可代替之證據方法，
苟確係在場聞見待證事實，即有予以訊問之必要。上訴人請求訊問證人伊文通、吳生
，以證明如附圖所示Ｄ點處確為兩造於六十二年間所指界之石頭樁界址，原審以第一
審履勘現場時並未發現有石頭樁，而兩造於六十二年指界至今已有二十餘年，衡情一
般人應無法在沒有界樁之情況下指出兩造土地之界址，認無訊問該二證人之必要，亦
欠允洽。上訴論旨，執以指摘原判決違法，求予廢棄，非無理由。
據上論結，本件上訴為有理由。依民事訴訟法第四百七十七條第一項、第四百七十八
條第一項，判決如主文。
中      華      民      國    八十七    年     十二     月     十七     日
                              最高法院民事第六庭
                                  審判長法官  蕭  亨  國
                                        法官  吳  正  一
                                        法官  楊  隆  順
                                        法官  陳  淑  敏
                                        法官  黃  義  豐
      右正本證明與原本無異
                                              書  記  官
中      華      民      國    八十八    年      一      月      四      日
